臺灣高等法院臺南分院民事判決　96年度家上字第62號
上　訴　人　乙○○
訴訟代理人　許雅芬律師
　　　　　　陳慈鳳律師
被上訴人　　甲○○
上列當事人間請求確認婚姻關係存在事件，上訴人對於民國96年
5月8日臺灣臺南地方法院第一審判決（95年度婚字第788號）提
起上訴，本院於96年8月7日言詞辯論終結，判決如下：
    主  文
原判決廢棄。
確認上訴人與被上訴人間之婚姻關係存在。
第一、二審訴訟費用由被上訴人負擔。
    事實及理由
一、上訴人主張：兩造係夫妻關係，惟於民國94年7月26日簽立
    離婚協議書，並於同日向戶政事務所辦理兩願離婚登記，然
    上訴人當時因不諳台灣法律，也不懂中文，且該離婚協議書
    內所載之證人王添貴（被上訴人胞兄）、施王淑華（被上訴
    人胞妹），並未親自見聞兩造離婚之事實，渠等根本不得作
    為離婚之證人，該離婚協議係屬無效，因此兩造間之婚姻關
    係仍存在，爰起訴請求確認上訴人與被上訴人間之婚姻關係
    存在等情。並聲明：(一)原判決廢棄。(二)確認上訴人與被上訴
    人間之婚姻關係存在。(三)第一、二審訴訟費用由被上訴人負
    擔。
二、被上訴人則以：
  (一)兩造係因吵架而協議離婚，被上訴人曾告訴上訴人，若離婚
    後上訴人就必須返回菲律賓，上訴人可能不了解離婚之嚴重
    性，嗣被上訴人拿離婚協議書，分別告訴二名證人兩造要離
    婚一事，證人即分別簽名蓋章，證人王添貴先簽，再由證人
    施王淑華簽，最後才由上訴人簽名，兩造係一同前往辦理離
    婚登記等語資為抗辯。
  (二)於本院則稱：證人王添貴在離婚協議書簽名以前及以後均未
    問上訴人有無離婚之真意，因為伊行動不便。伊現在仍與上
    訴人住在一起，伊與上訴人感情很好，才剛剛一起出國回來
    ；伊認為伊與上訴人婚姻關係仍繼續存在，請庭上判決合於
    伊之願望。
三、得心證之理由：
  （一）經查，兩造係於91年8月16日結婚，於94年7月26日辦理
        離婚登記之事實，為兩造所不爭執，並有上訴人所提戶
        籍謄本及台南市南區戶政事務所95年12月19日南南戶股
        三字第0950006225號函文檢送之被上訴人離婚登記申請
        書、離婚協議書、離婚意願表等在卷可稽，堪信為真實
        。
  （二）按證人在兩願離婚之證書上簽名，固無須於該證書作成
        時同時為之（最高法院42年台上字第1001號判例）。惟
        既稱證人，自須對於離婚之協議在場聞見，或「知悉當
        事人間有離婚之協議」，始足當之。如配偶之一方持協
        議離婚書向證人請求簽名時，他方尚未表示同意離婚，
        證人自不知他方之意思，即不能證明雙方已有離婚之協
        議。是證人縱已簽名，仍不能謂已備法定要件而生離婚
        之效力。最高法院69年度第10次民事庭會議決議（二）
        可資參照。又按民法第1050條所謂二人以上證人之簽名
        ，固不限於作成離婚證書時為之，亦不限於協議離婚時
        在場之人，始得為證人，然究難謂非親見或親聞雙方當
        事人確有離婚真意之人，亦得為證人。本件兩造離婚證
        人施王淑華、王添貴於離婚協議書上簽名時，上訴人不
        在場，為兩造所是認，而證人施王淑華於原審到庭證稱
        ：「兩個說要分開，所以我才簽名、蓋章。當時我哥哥
        先拿離婚協議書給我簽名蓋章，當天我有去被告家問原
        告是否要離婚，原告說好，有說兩造不合才要離婚」等
        語（參原審96年1月16日言詞辯論筆錄），然證人王添
        貴於原審到庭證述：「（問：離婚協議書是否你簽名蓋
        章？）是我簽名、蓋章沒錯，是被告說兩造吵架說要離
        婚，被告拿給我簽名，上面只有被告簽名而已，其他人
        尚未簽名，我簽名後沒有聽兩造說什麼，後來原告提起
        訴訟說要和好。我弟弟說其與原告不合，當時如果我有
        見到原告的話，我就不會簽名了，當時是被告說兩造不
        合要離婚，我才在上面簽名的」等語。依證人王添貴所
        言，其於離婚協議書上簽名時並未親聞上訴人有離婚之
        真意，亦未於簽名後詢問上訴人是否有離婚之真意甚明
        。則其為兩造協議離婚之證人是否具備法定要件即有可
        議。
  （三）綜上所述，尚難認兩造之協議離婚，已具備法定要件，
        其婚姻關係仍屬存在殆可確認。原審為上訴人敗訴之判
        決，尚有未洽。上訴意旨指摘原判決不當，求予廢棄改
        判，為有理由。爰由本院予以廢棄改判，如主文第二項
        所示。
四、據上論結，本件上訴為有理由，依民事訴訟法第450條、第
    78條，判決如主文。
中　　華　　民　　國　　96　　年　　8　　月　　21　　日
                  民事第四庭  審判長法  官      王惠一
                                    法  官      王浦傑
                                    法  官      蘇重信
上為正本係照原本作成。
如對本判決上訴，須於判決送達後20日內向本院提出上訴狀，未
表明上訴理由者，應於上訴後20日內，向本院提出理由書（須附
繕本）。依法須繳納裁判費並應委任律師為訴訟代理人，始得上
訴。
中　　華　　民　　國　　96　　年　　8 　　月　　21　　日
                                    書記官      黃文生
【附記】
民事訴訟法第466條之1：
(1)對於第二審判決上訴，上訴人應委任律師為訴訟代理人。但上
  訴人或其法定代理人具有律師資格者，不在此限。
(2)上訴人之配偶、三親等內之血親、二親等內之姻親，或上訴人
  為法人、中央或地方機關時，其所屬專任人員具有律師資格並
  經法院認為適當者，亦得為第三審訴訟代理人。
民事訴訟法第466條之2：
上訴人無資力委任訴訟代理人者，得依訴訟救助之規定，聲請第
三審法院為之選任律師為其訴訟代理人。
